臺灣板橋地方法院民事判決　九十一年度訴字第一二六號
　　原　　　　告　　甲○○
　　兼法定代理人　　葉培杰
　　被　　　　告　　葉仕玄
右當事人間請求清償債務事件，本院判決如左：
    主      文
被告拓葉環保工程股份有限公司應給付原告新臺幣壹佰伍拾萬元，及自民國九十一年
一月十六日起至清償日止，按年息百分之五計算之利息。
被告葉培杰應給付原告新臺幣壹佰伍拾萬元，及自民國九十一年一月十六日起至清償
日止，按年息百分之五計算之利息。
被告葉仕玄應給付原告新臺幣壹佰伍拾萬元，及自民國九十一年一月十五日起至清償
日止，按年息百分之五計算之利息。
前三項給付，如有一被告已為給付時，其餘被告就已給付部分，免其責任。
訴訟費用新臺幣壹萬伍仟捌佰伍拾元由被告負擔。
本判決第一項於原告以新臺幣伍拾萬元為被告拓葉環保工程股份有限公司供擔保後，
得假執行。
本判決第二、三項，得假執行。
    事實及理由
一、原告主張：伊及被告葉仕玄（原名乙○○）、訴外人葉進丁三人，於民國八十九
    年三月間，以平行之合意，共同與被告拓葉環保工程股份有限公司（下稱拓葉公
    司）約定合作投資該公司承攬之「台北＼台南榮工飛灰銷售工程」（下稱系爭投
    資契約），投資期間自八十九年四月二十七日起至九十年四月二十六日止，嗣於
    八十九年五月二十三日補訂書面契約為據。系爭投資契約係約定由出資人對被告
    拓葉公司承攬之單項工程出資，而分受被告拓葉公司營業所生之利益，性質上應
    屬出資人與被告拓葉公司間之隱名合夥契約。原告於系爭投資契約成立後，已於
    八十九年三月二十九日將投資款新臺幣（下同）一百五十萬元匯入被告拓葉公司
    設於中國國際商業銀行新莊分行之存款帳戶。依系爭投資契約之約定，被告拓葉
    公司本應按月製作帳目明細表及盈虧分析表，以供投資人查閱，惟經原告迭次要
    求查閱帳目明細，被告拓葉公司初時置之不理，嗣後始承認其已終止進行上開飛
    灰銷售工程。二造遂合意解除系爭投資契約，並由被告拓葉公司交付其法定代理
    人即被告葉培杰所簽發，票號分別為0000000號、0000000號、0
    000000號、0000000號、0000000號、0000000號，
    發票日分別為八十九年九月二十五日、同年十一月二十五日、同日、同年十二月
    二十五日、同日、同日，票面金額分別為五十四萬元、二十一萬六千元、二十五
    萬元、二十二萬元、二十五萬元、二萬五千元之支票六紙（票面金額合計為一百
    五十萬一千元），用以返還原告上開投資款。然上開支票六紙經原告持向付款銀
    行提示，均未獲兌現。被告拓葉公司為清償債務，另由其總經理（且係實際負責
    人）即被告葉仕玄簽發票號一三六六０四號、到期日九十年三月二十九日、票面
    金額一百五十六萬元之本票一紙，交原告收執，詎原告持票向被告葉仕玄提示請
    求付款，仍未獲置理。經查，系爭投資契約既已合意解除，原告應可請求被告拓
    葉公司返還投資款一百五十萬元，縱認系爭投資契約之性質屬隱名合夥，因違反
    公司法第十三條第一項規定而屬無效，原告仍得依不當得利之法律關係，請求被
    告拓葉公司返還投資款。此外，原告執有被告葉培杰、葉仕玄所簽發之票據，亦
    得依票據關係請求被告葉培杰、葉仕玄給付票款。綜上所述，被告拓葉公司、葉
    培杰、葉仕玄均應給付原告一百五十萬元，且該三人間成立不真正連帶債務關係
    ，為此，爰依兩造間之契約、不當得利及票據關係提起本件訴訟等語。並聲明：
    (一)被告拓葉公司、葉培杰、葉仕玄各應給付原告一百五十萬元，並自起訴狀繕本
    送達翌日起（被告拓葉公司、葉培杰部分自九十一年一月十六日起，被告葉仕玄
    部分自九十一年一月十五日起）至清償日止，按年息百分之五計算之利息，其中
    一被告清償債務，於清償範圍內其他被告同免責任；(二)被告葉培杰、葉仕玄部分
    ，請依職權宣告假執行，其餘部分原告願供擔保，請准宣告假執行。
二、被告則以：原告、被告葉仕玄、訴外人葉進丁三人共同簽訂系爭投資契約之緣由
    ，係因原告當時認為被告拓葉公司對外承攬頗多工程，願與被告葉仕玄及訴外人
    葉進丁共同出資成立一家小公司，以承作被告拓葉公司外包之工程。系爭投資契
    約性質上應屬原告、被告葉仕玄、訴外人葉進丁三人間之合夥契約，被告拓葉公
    司與系爭投資契約無涉，並非該契約之當事人。又原告固曾依系爭投資契約之約
    定，將投資款一百五十萬元匯入被告拓葉公司之銀行存款帳戶，惟該筆款項係匯
    給被告葉仕玄個人，而非匯給被告拓葉公司，僅因被告葉仕玄於台北縣新莊市未
    設銀行帳戶，始借用被告拓葉公司設於該地之銀行帳戶，於款項匯入後再轉匯至
    被告葉仕玄設於宜蘭縣之銀行帳戶而已。被告拓葉公司係獨立法人，對外投資行
    為應經法定會議授權始能生效，被告葉仕玄並無代表或代理被告拓葉公司訂立系
    爭投資契約之權。至被告葉培杰、葉仕玄所分別簽發之系爭支票、本票，係因同
    一債務關係所簽發，均為償還被告葉仕玄積欠原告之私人借款及機器貨款等語，
    資為抗辯。並聲明：駁回原告之訴及其假執行之聲請。
三、兩造不爭執之事實：
（一）原告、被告葉仕玄、訴外人葉進丁三人，曾於八十九年五月二十三日共同簽署
      「拓葉環保工程股份有限公司台北＼台南榮工飛灰銷售工程合作投資計劃書」
      之書面合約。原告為交付上開合約所約定之出資款項，已於同年三月二十九日
      將一百五十萬元匯入被告拓葉公司設於中國國際商業銀行新莊分行之存款帳戶
      。
（二）被告葉培杰曾簽發票面金額合計一百五十萬一千元之系爭支票六紙，被告葉仕
      玄曾簽發票面金額一百五十六萬元之系爭本票一紙，均交原告收執。嗣上開票
      據經原告提示均不獲付款。
四、得心證之理由：
（一）被告拓葉公司部分：
    １、被告拓葉公司是否為系爭投資契約之當事人？
    （１）原告主張：系爭投資契約係約定由出資人（包括原告、被告葉仕玄、訴外
          人葉進丁三人）對被告拓葉公司所承攬之單項工程出資，而分受被告拓葉
          公司營業所生利益，性質上應屬出資人與被告拓葉公司間之隱名合夥契約
          ；原告於系爭投資契約成立後，已於八十九年三月二十九日將投資款一百
          五十萬元匯入被告拓葉公司之銀行存款帳戶等語。被告則辯稱：原告、被
          告葉仕玄、訴外人葉進丁三人共同簽訂系爭投資契約之緣由，係因原告當
          時認為被告拓葉公司對外承攬頗多工程，願與被告葉仕玄及訴外人葉進丁
          共同出資成立一家小公司，以承作被告拓葉公司外包之工程；系爭投資契
          約性質上應屬原告、被告葉仕玄、訴外人葉進丁三人間之合夥契約，與被
          告拓葉公司無涉等語。
    （２）經查，當事人間訂立系爭投資契約，出資人（包括原告、被告葉仕玄、訴
          外人葉進丁三人）之出資款五百萬元，係用以支付被告拓葉公司因擬承攬
          「台北／台南榮工飛灰銷售工程」所將支出之投標押標金三百九十四萬元
          （包括台北工程部分押標金一百七十萬元，台南工程部分押標金二百二十
          四萬元）、工本費及購標單二萬一千五百元、印花稅六千一百二十元、預
          付南科外調料費用六十六萬一千五百元，此外尚須依一定比例分擔被告拓
          葉公司因承攬上開工程每月實際發生之營業費用、稅金及年底加值金，此
          依其事後於八十九年五月二十三日補訂之書面契約第四條、第五條約定內
          容觀之，甚為明確。足見當事人訂立系爭投資契約之目的，乃在籌集被告
          拓葉公司因承攬「榮工飛灰銷售工程」所需之資金，首堪認定。被告所辯
          當事人訂立系爭投資契約，其目的在共同出資成立一家小公司云云，顯與
          上開事實不合，尚難採信。
    （３）又原告於系爭投資契約訂立後，隨即將約定之出資款一百五十萬元匯入被
          告拓葉公司設於中國國際商業銀行新莊分行之存款帳戶內，此為被告所不
          爭，僅辯稱：原告匯入款項並非匯給被告拓葉公司，而係匯給被告葉仕玄
          個人，僅因被告葉仕玄於台北縣新莊市未設銀行帳戶，始借用被告拓葉公
          司設於該地之銀行帳戶，於款項匯入後再轉匯至被告葉仕玄設於宜蘭縣之
          銀行帳戶而已。惟查，利用銀行帳戶進行國內匯款者，衡情不致受開戶銀
          行地域之限制，而被告葉仕玄既有其個人銀行帳戶，倘原告出資款確應向
          被告葉仕玄交付，理當直接匯入其個人帳戶，絕無因被告葉仕玄於某地未
          設銀行帳戶，必須先行匯入被告拓葉公司銀行帳戶後，再行轉匯之理。被
          告上開抗辯，顯與常情有違，殊難採信。原告於訂立系爭投資契約後，既
          將出資款逕行匯入被告拓葉公司之銀行帳戶，則原告係對被告拓葉公司履
          行系爭投資契約所定之出資義務，亦堪認定。
    （４）再者，依當事人事後補訂之書面契約第六條約定：「一、本投資案屬個案
          ，若投資期間另有工程招標，原投資人有優先增資權。二、公司每月帳目
          於次月十日結算，若須知帳目內容限出資合夥人。三、每月附帳目明細表
          及盈（虧）分析表供投資人查閱。」堪認系爭投資契約已就被告拓葉公司
          之義務設有規範。蓋依上開契約條款所示，被告拓葉公司於系爭投資契約
          成立後，非但須按時結算相關帳目、每月須提出帳目明細表及盈虧分析表
          供出資人查閱，且於約定期間內，如有承攬他項工程，尚須容許出資人就
          該項工程續為出資，以分受其營業所生之利益。被告雖辯稱，上開契約條
          款所稱之「公司」非指被告拓葉公司，乃指原告、被告葉仕玄、訴外人葉
          進丁原擬成立之新公司云云，惟當事人訂立系爭投資契約之目的，乃在籌
          集被告拓葉公司承攬工程所需資金，並非另行成立公司乙節，已如前述，
          且若所謂「公司」，非指拓葉公司，而係指原告、葉仕玄、葉進丁三人自
          己成立之「公司」，則其「公司」既不自己對外標取工程，則何來前開合
          約書第六條第一項所定「若投資期間另有工程招標，原投資人有優先增資
          權」？上開條款約定拓葉公司同意嗣後如另有其他工程，原投資人有優先
          增資之權，即拓葉公司係以契約當事人之地位而承擔契約義務，至為明顯
          ，被告上開所辯自非可採。
    （５）又查前開契約之標題為：「拓葉環保工程股份有限公司台北＼台南榮工飛
          灰銷售工程合作投資計劃書」，契約封面並載明「合約編號：拓約八九０
          ０二」，有兩造提出之契約書附卷可稽，已顯示拓葉公司係投資契約之當
          事人。至於當事人事後補訂之書面契約，其簽署欄固僅有出資人一方（即
          原告、被告葉仕玄、訴外人葉進丁三人）之簽名，而無投資對象即被告拓
          葉公司之簽章，但出資人一方中之被告葉仕玄，雖僅係拓葉公司之總經理
          ，但該公司登記之代表人葉培杰雖為葉仕玄之子，而葉仕玄始為該公司之
          實際負責人，此為訂約當事人所知之事實，則依訂約時之實情，葉仕玄顯
          係就拓葉公司應負之契約義務為拓葉公司，與自己及原告、葉進丁，訂立
          合夥契約，亦即葉仕玄應係拓葉公司之代理人。
    （６）綜上所述，本院斟酌系爭投資契約成立之目的係為籌集被告拓葉公司承攬
          工程所需之資金、原告於系爭投資契約成立後隨即對被告拓葉公司履行出
          資義務、系爭投資契約亦就被告拓葉公司之義務設有明文規範、事後補訂
          書面契約之格式等一切情狀，認原告主張系爭投資契約乃原告、被告葉仕
          玄、訴外人葉進丁三人共同與被告拓葉公司訂立，約定對於被告拓葉公司
          承攬之單項工程為出資，而分受其營業所生之利益等語，良堪採信。準此
          ，被告拓葉公司自屬系爭投資契約當事人之一方。
    ２、被告葉仕玄以被告拓葉公司名義訂立系爭投資契約，原告並已依約向被告拓
        葉公司給付出資款，則原告得向被告拓葉公司為何請求？
    （１）原告主張系爭投資契約係由被告葉仕玄於八十九年三月間為被告拓葉公司
          訂立，嗣於同年五月二十三日亦由被告葉仕玄為拓葉公司補訂書面合約；
          被告葉仕玄係被告拓葉公司之總經理，亦係實際負責人，若非被告拓葉公
          司之代表人，亦有代理被告拓葉公司訂立系爭投資契約之權，至少有表見
          代理之情事。被告葉仕玄則否認伊有代表或代理被告拓葉公司訂立系爭投
          資契約之權。
    （２）按無權代理人以代理人名義所為之法律行為，如經本人承認，對於本人仍
          發生效力，此就民法第一百七十條第一項之反面解釋自明；本人之承認，
          應以意思表示向代理人或向代理人對之為代理行為之第三人為之；其承認
          之意思表示，除明示外，默示之意思表示亦應屬之。本件葉仕玄係代理拓
          葉公司與自己及原告、葉進丁訂立合夥契約，已如前述，而就葉仕玄自己
          部分，不無雙方代理之情形，惟查被告葉仕玄以被告拓葉公司名義訂立系
          爭投資契約後，原告隨即將約定之出資款一百五十萬元匯入被告拓葉公司
          之銀行帳戶，被告拓葉公司於收受原告匯入之出資款後，未曾表示任何反
          對訂約之意思。又被告拓葉公司本身並無支存帳戶，如有使用支票需要，
          均使用其法定代理人即被告葉培杰之支票，此為被告葉培杰到庭陳稱屬實
          ，而被告葉培杰事後交付原告之系爭支票六紙，其金額合計為一百五十萬
          一千元，與本件原告給付之出資款金額大致相符，堪認被告葉培杰簽發系
          爭支票，係為被告拓葉公司償還因本件投資糾紛對原告所積欠之債務。故
          知，被告拓葉公司於葉仕玄以其名義訂立系爭投資契約後，未表示反對意
          思收受原告匯入之出資款於先，嗣以其法定代理人簽發之支票對原告償還
          本件投資糾紛之款項於後。再參酌被告葉仕玄乃被告拓葉公司法定代理人
          即被告葉培杰之父，被告葉培杰目前年僅二十三歲等情，葉仕玄前述代拓
          葉公司訂約之行為，應認已得拓葉公司承認，則上開投資契約，其契約效
          力應及於被告拓葉公司，應無可疑。
    （３）惟按公司不得為他公司無限責任股東或合夥事業之合夥人，公司法第十三
          條第一項定有明文，此為強制規定，違反之者，依民法第七十一條規定，
          該合夥契約為無效（最高法院八十六年台上字第一五八七號判決、八十年
          台上字第一八八六號判決參看）。又股份有限公司為典型之資合公司，其
          信用完全建立於公司資本之上，為保護股東及債權人利益，並鞏固公司財
          務，股份有限公司之資本須於公司設立伊始，由發起人在章程上予以明定
          ，並經各認股人全部認足，此即「資本確定原則」；且應設法始終維持其
          章程所定之資本額，非依法定程序不得任意變更，此即「資本不變原則」
          。股份有限公司若自任出名營業人，任意與他人訂立隱名合夥契約者，顯
          與上開「資本確定原則」及「資本不變原則」有違，依本院所信，亦屬公
          司法第十三條第一項禁止之列。經查，被告拓葉公司與出資人訂立系爭投
          資契約之目的，乃約定由出資人對被告拓葉公司所承攬之單項工程出資，
          而分受被告拓葉公司營業所生利益，已如前述，則系爭投資契約之性質應
          屬隱名合夥契約無疑。又系爭投資契約之出名營業人即被告拓葉公司，屬
          股份有限公司之組織，此有公司基本資料查詢一件附卷可憑，揆諸前揭說
          明，系爭投資契約之訂立顯已違反公司法第十三條第一項之強制規定，依
          民法第七十一條規定，核屬無效。系爭投資契約既屬無效，被告拓葉公司
          於八十九年三月二十九日受領原告匯入之出資款一百五十萬元，顯構成無
          法律上之原因而受利益，致原告受有損害。從而，原告本於不當得利之法
          律關係，訴請被告拓葉公司返還上開出資款，自屬有據。
（二）被告葉培杰、葉仕玄部分：
    １、原告主張被告葉培杰曾簽發票面金額合計一百五十萬一千元之系爭支票六紙
        ，被告葉仕玄曾簽發票面金額一百五十六萬元之系爭本票一紙，均交原告收
        執，嗣上開票據經原告提示均不獲付款等情，業據其提出支票及退票理由單
        等影本各六紙、本票影本一紙為證，復為被告所不爭執，堪信屬實。
    ２、按在票據上簽名者，依票上所載文義負責；支票之發票人應照支票文義擔保
        支票之支付；本票發票人應負付款之責，票據法第五條第一項、第一百二十
        六條、第一百二十一條、第五十二條第一項分別定有明文。準此，原告本於
        票據關係，訴請被告葉培杰、葉仕玄各給付票款一百五十萬元，於法有據，
        亦應准許。
    ３、被告葉培杰固抗辯其父即被告葉仕玄於其簽發系爭支票六紙後，就同一債務
        已另行簽發本票一紙交付原告，其應不須再負系爭支票付款之責等語。惟查
        ，本件原告於收受被告葉仕玄簽發之系爭本票後，未將系爭支票六紙交還被
        告葉培杰，堪認原告並無解免被告葉培杰系爭票據債務之意思，故於被告葉
        仕玄簽發之系爭本票未獲清償前，被告葉培杰仍應依系爭支票文義負付款之
        責。
（三）綜上所述，原告主張被告拓葉公司、葉培杰、葉仕玄就同一給付內容，分別依
      不當得利及票據之法律關係，應對原告各負全部清償之責，進而訴請被告各應
      給付原告一百五十萬元，並自起訴狀繕本送達翌日起至清償日止，按年息百分
      之五計算之利息，如其中一被告清償債務時，於清償範圍內其他被告同免責任
      ，洵屬有據，應予准許。
（四）本件事證已明，兩造其餘攻擊防禦方法於判決結果並無影響，爰不一一論列。
（五）本件就被告葉培杰、葉仕玄部分之判決，係命其清償票據上之債務，爰依職權
      宣告假執行。就被告拓葉公司部分之判決，原告陳明願供擔保請准宣告假執行
      ，核無不合，爰酌定相當擔保金額准許之。
五、訴訟費用負擔之依據：民事訴訟法第七十八條、第八十五條第一項前段。
中　　　華　　　民　　　國　　九十一　　年　　　五　　　月　　十四　　　日
                                    臺灣板橋地方法院民事第三庭
~B審判長法官　黃麟倫
~B法　　　官　侯志融
~B法　　　官　朱嘉川
右為正本係照原本作成
如對本判決上訴，須於判決送達後二十日內向本院提出上訴狀。
中　　　華　　　民　　　國　　九十一　　年　　　五　　　月　　十四　　　日
~B法院書記官　馬文慶
